最高法院刑事判決　　　　　　　　　　　　　　　九十一年度台上字第六三三八號
　　上　訴　人　甲○○
　　原審及本審
　　選任辯護人　邱永祥律師
右上訴人因殺人案件，不服台灣高等法院中華民國九十一年九月十一日第二審判決（
九十一年度上重訴字第二五號，起訴案號：台灣桃園地方法院檢察署九十年度偵字第
六四七五號、九十年度偵緝字第三○一號），由原審辯護人代為提起上訴，本院判決
如左：
    主  文
原判決撤銷，發回台灣高等法院。
    理  由
本件原判決認定上訴人甲○○於民國八十九年十二月間因違反毒品危害防制條例案件
，在台灣桃園看守所附設勒戒所執行觀察、勒戒期間，認識同因毒品案件在該所執行
之黃嘉林，並向黃嘉林吹噓其在桃園市○○路經營海產店，可舉辦員工聚餐，且稱其
有多餘資金可供放貸週轉。黃嘉林聞後轉告其配偶即被害人黃秋閔，表示如所經營之
公司或心算班資金調度有困難時，可請其友人即上訴人幫忙，黃秋閔遂在不詳時間（
約九十年一月間）向上訴人借得不詳之金額，嗣因債務糾紛時生爭執，上訴人以黃秋
閔避不見面，且將家中電話號碼更改，認其有意賴債，心生憤恨，乃於九十年四月二
日上午十一時許，再至黃秋閔位於桃園縣桃園市○○街六號之現供人使用之住宅（為
五層建築，一至三樓供佳育兒童心算班使用，四樓為黃秋閔父母黃阿傳、黃楊秀琴居
住使用，五樓為閒置教室、頂樓設有簡易佛堂），欲向黃秋閔索討借款，二人再生爭
執不歡而散。上訴人離去後，騎乘機車在桃園市區行駛，途經桃園縣警察局桃園分局
埔子派出所時，進入詢問警員如何確保、主張其債權，經值班警員告以若無憑據，債
權之行使恐有困難等語，上訴人聞之，頓感索債無門，至感失望，遂萌生殺害黃秋閔
之心，離開派出所後隨手撿拾路旁塑膠袋一只，基於放火燒燬現供人使用之住宅及殺
人之故意，至桃園市○○路五八三號埔子加油站購買新台幣（下同）二百元之九二無
鉛汽油（十點四二公升），加油站員工黃大傑見其塑膠袋太薄，恐為汽油侵蝕而破裂
，乃提供防油塑膠袋一只及機油紙箱一個供其裝盛。同日十二時五十分許，上訴人騎
乘機車返回慈德街，先將機車停放於慈文路與慈德街轉角處，手捧裝有汽油袋之紙箱
走入佳育兒童心算班，見黃秋閔在一樓櫃內，明知以汽油丟擲、潑灑、點火，將使
房屋燒燬人員死亡，又明知該房屋內尚有其他學童及老師在，對於放火燒燬房屋，將
使其餘在屋內之人走避不及有被焚燒死亡之事實有預見，然仍執意為之，縱其他之人
發生死亡之結果亦在所不惜，於進入佳育兒童心算班後，即取出紙箱內之汽油袋，朝
櫃內黃秋閔所在之位置丟擲、潑灑，黃秋閔見狀大叫，上訴人不為所動，進而蹲下
以手持不明點火器具引燃汽油，瞬間火光四起，濃煙密布，黃秋閔當場全身百分之九
十遭三度灼傷，快速窒息死亡，而在場學童則驚慌失措，尖叫連連，經王贛玲、黃楊
秀琴、黃阿傳等人引導及鄰人之接應，分別由一樓後方防火巷，及二、三、四樓前方
玻璃窗等處逃離火場，該房屋嗣雖經鄰居持滅火器及桃園縣消防局消防員全力搶救，
撲滅火源，惟仍造成學童ＡＯＯ、ＢＯＯ 人因濃煙嗆傷窒息死亡，其餘在場之老師
王贛玲（吸入性傷害）、馬自夏（臉部、四肢多處二度灼傷）、黃阿傳（嗆傷、一氧
化碳中毒）、黃楊秀琴（一氧化碳中毒、吸入性傷害、左腳燒燙傷）、黃秋閔之子Ｃ
ＯＯ、ＤＯＯ、ＥＯＯ（均吸入性肺炎）、黃秋閔之女ＦＯＯ（吸入性傷害）、學童
ＧＯＯ（吸入性灼傷）、ＨＯＯ（吸入性嗆傷）、ＩＯＯ（吸入性肺炎合併上呼吸道
水腫、急性呼吸衰竭、壓力性消化性潰瘍）、ＪＯＯ（吸入性灼傷併一氧化碳中毒）
、ＫＯＯ（一氧化碳中毒）、ＬＯＯ（吸入性傷害）、ＭＯＯ（嗆傷、吸入性傷害）
、ＮＯＯ（頭部外傷、吸入性傷害）、ＯＯＯ（吸入性傷害）、ＰＯＯ（吸入性嗆傷
）等十八人（以下稱王贛玲等十八人）則分別受有輕重不等之傷害。上訴人於點火引
燃後，迅即走出佳育兒童心算班快步走向機車停放處，騎乘機車逃逸，迄至九十年四
月二十日始為警緝獲，並在其所騎之車號ＨＺＶ｜九六九號機車置物箱內扣得購買汽
油之發票一張等情。因而撤銷第一審判決，改判論處上訴人殺人罪刑（死刑、褫奪公
權終身），固非無見。
惟查(一)、刑法第一百七十三條第一項之放火燒燬現供人使用之住宅既遂罪，必須房屋
構成之重要部分已燒燬，如僅房屋內之傢俱、物件燒燬，房屋本身尚未達喪失其效用
之程度，即不能論以該罪。本件原判決論上訴人一行為同時觸犯上開之罪，然其前揭
事實，對於上訴人潑灑汽油放火燒桃園市○○街六號住宅，經鄰居及桃園縣消防局消
防員搶救、撲滅火源後，該房屋燃燒之情形如何？是否已達喪失其效用之程度？未詳
予記載認定，已難資為判斷其適用法律當否之依據。雖其理由內謂：火災發生後，一
樓前半部已全部燒燬，後半部則部分燒燬，二樓以上僅受煙燻落塵污損等事實，有火
災調查報告書及照片可稽，並經現場勘驗屬實等語。然依卷附火災現場勘查紀錄表之
記載：「壹：現場為位於桃園市○○街六號，為五樓鋼筋混凝土造建築物，一至三樓
供佳育兒童心算慈文分校使用，四至五樓供住宅使用……。貳、二、(一)現場六號一樓
燒損情形為前側樓梯口、矮櫃輕微燒損變色，櫃檯外側南端未燒損，北端近出入口一
側則有燃燒變色情形，其上方天花板燒損，僅餘木條支架殘留；清理櫃檯北端出入口
發現門板、地板均有燒損情形，……櫃檯內側地板、書架則為嚴重燒損變色情形；一
樓中間辦公室天花板、牆壁、桌椅、矮櫃均為煙燻變色情形；一樓後側教室天花板、
牆壁、桌椅僅受燻變色，無燃燒情形；一樓通往二樓之樓梯亦為煙燻變色，無燃燒情
形。(二)、現場六號二至五樓教室、圖書室、辦公室、遊樂室、客廳、房屋、走道內部
物品牆壁、天花板均僅受煙燻變色，無燃燒情形。」（偵字第六四七五號卷(一)第一○
一頁）如果無訛，則該房屋本身因上訴人放火燃燒後，是否已達喪失其效用之程度，
仍有欠明瞭，原判決對此未詳予調查究明，遽為上開認定，尚嫌速斷。(二)、利用或對
兒童犯罪者，加重其刑至二分之一，兒童福利法第四十三條第一項前段定有明文。依
卷附之相驗屍體證明書及診斷書之記載，本件被害人除黃秋閔、王贛玲、黃楊秀琴、
黃阿傳、馬自夏係成年人外，其餘之人均未滿十二歲。原判決未調查審認彼等是否係
兒童福利法第二條第一項所稱之兒童，並適用上開規定加重上訴人之刑責，有調查未
盡及判決不適用法則之違法。(三)、原判決就上訴人對被害人王贛玲等十八人之犯行部
分，論以殺人未遂罪。然其事實欄僅記載王贛玲等十八人分別受有輕重不等之傷害，
對於王贛玲等十八人受傷後醫治之情形如何？是否未生死亡結果，未為明確之記載認
定，且於理由內亦謂：其燒燬、死亡、傷害與上訴人之放火行為自有相當因果關係；
上訴人一放火行為致房屋燒燬、三人死亡、十八人受傷，為一行為觸犯數罪名，為想
像競合犯等語。致上訴人對王贛玲等十八人之犯行，究係犯殺人未遂或是傷害罪，事
實記載及理由說明間相互齟齬，尚有未洽。上訴意旨指摘原判決不當，非無理由，應
認有撤銷發回更審之原因。末查本件案發後檢察官曾於九十年四月二十四日到現場勘
驗，在佳育心算中心門口處查扣打火機一個，有勘驗筆錄可稽（偵緝字第三○一號卷
第十二頁），是否與本件犯罪有關？另依警方製作之傷亡名單中尚有「黃國軒」者（
相字第五八九號卷(一)第十三、十六頁），是否亦為被害人？而被害人ＣＯＯ與卷附診
斷證明書（偵字第六四七五號卷第三十二頁）之ＯＯＯ亦有出入，是否為筆誤？案經
發回，更審時並應注意及之。
據上論結，應依刑事訴訟法第三百九十七條、第四百零一條，判決如主文。
中      華      民      國    九十一    年     十一     月     十四     日
                              最高法院刑事第三庭
                                  審判長法官  董  明  霈
                                        法官  林  茂  雄
                                        法官  王  居  財
                                        法官  張  祺  祥
                                        法官  石  木  欽
      右正本證明與原本無異
                                              書  記  官
中      華      民      國    九十一    年     十一     月     二十     日
